臺灣臺北地方法院民事判決
111年度簡上字第230號
上  訴  人  社團法人中國國民黨

法定代理人  朱立倫  

訴訟代理人  魏平政律師
複  代理人  翁詩淳律師
被  上訴人  鍾小平  
訴訟代理人  何謹言律師
            黃乃芙律師
上列當事人間請求返還保證金事件，上訴人對於民國111年1月20
日本院臺北簡易庭110年度北簡字第5012號第一審判決提起上訴
，本院於111年8月24日言詞辯論終結，判決如下：
    主  文
上訴駁回。
第二審訴訟費用由上訴人負擔。
    事實及理由
一、被上訴人主張：伊於民國108年4月22日依中國國民黨台北市
    委員會108北市一字第018號公告（下稱系爭公告），申請辦
    理第10屆立法委員候選人提名登記，並依系爭公告第3條第4
    項第9款第1目之規定，繳納保證金新臺幣(下同)50萬元予上
    訴人之台北市委員會（下稱市委會）。嗣伊並未經中央選舉
    委員會正式公告為候選人，伊亦未脫黨參選，上訴人自應依
    系爭公告第3條第4項第9款第2目規定，將上開保證金退還予
    伊。爰依系爭公告第3條第4項第9款第2目規定為請求，並聲
    明：㈠上訴人應給付伊50萬元，及自起訴狀繕本翌日起，按
    週年利率5%計算之利息(下合稱50萬元本息)；㈡願供擔保請
    准宣告假執行。
二、上訴人則以：市委會於108年4月18日公告第10屆立法委員(
    區域暨原住民)選舉第3梯次候選人提名登記有關事項，被上
    訴人於108年4月22日領表登記參加臺北市第五選區黨內初選
    ，復於同日簽署中國國民黨第10屆立法委員(區域暨原住民)
    選舉候選人提名登記公約（下稱系爭公約），承諾遵守相關
    規定，絕不違紀參選，否則伊除有權對被上訴人作出黨紀處
    分外，尚得沒收被上訴人繳交之50萬元保證金。詎108年4月
    24日下午4時許(即領表登記時間截止後)，被上訴人竟突然
    現身伊台北市黨部嘶吼、咆嘯、大聲辱罵、公然侮辱辦理初
    選作業工作人員及伊台北市黨部主任委員，並當場致電媒體
    ，復要求工作人員接聽記者電話等，意圖藉此擾亂初選作業
    程序，嚴重毀損伊名譽，並使初選作業工作人員受身心受創
    ，復於翌(25)日前往臺灣臺北地方檢察署(下稱臺北地檢署)
    按鈴申告時，召集媒體並公開指摘上訴人台北市黨部黑箱作
    業、上樑不正下樑歪。又被上訴人於伊依民調結果提名訴外
    人林郁方代表參選臺北市第五選區立法委員後，多次於媒體
    上大肆批評伊，表明退黨意思及一定會以無黨籍身分參選臺
    北市第五選區立法委員，復公開表態支持民眾黨柯文哲參選
    ，嚴重影響伊臺北市第五選區立法委員選情。被上訴人上開
    作為，非僅經伊作出停權6個月處分，並已違背系爭公約第3
    條、第4條、第6條、第8條後段約定、上訴人黨員參加公職
    人員選舉提名辦法(下稱提名辦法)第23條第1、3款規定、上
    訴人黨員違反黨紀處分規程(下稱處分規程)第16條第1項規
    定，而屬違紀參選，伊得沒收被上訴人繳交之保證金，被上
    訴人無由請求退還等語，資為抗辯。
三、原審為被上訴人勝訴之判決，即判命上訴人給付被上訴人50
    萬元本息，上訴人不服提起上訴，並為上訴聲明：㈠原判決
    廢棄。㈡被上訴人在第一審之訴駁回。被上訴人則答辯聲明
    ：上訴駁回。
四、查被上訴人於108年4月22日依系爭公告，申請辦理第10屆立
    法委員候選人提名登記，除依系爭公告第3條第4項第9款第1
    目規定繳交保證金50萬元予市委會外，並於同日簽署系爭公
    約等情，有系爭公告、收據及系爭公約(見原審卷第31、33
    、77頁)可證，且為兩造所不爭執，堪信屬實。
五、惟被上訴人主張其未經提名為中國國民黨之第10屆立法委員
    候選人，且未脫黨參選，依系爭公告第3條第4項第9款第2目
    規定，上訴人應返還保證金，則為上訴人所拒，並以前揭情
    詞置辯。經查：
　㈠系爭公告第3條第4項第9款第2目規定：「保證金於中央選舉
    委員會正式公告候選人名單，經確認無違紀參選者退還，違
    紀參選者予以沒收」(見原審卷第31頁)；系爭公約第3條、
    第4條、第6條及第8條分別約定：「不以言論或其他行為損
    害本黨聲譽，破壞本黨團結。黨內提名作業期間，絕不惡
    意攻訐其他參選同志。不以聚眾示威、抗議、暴力或其他
    非理性方式，影響提名作業。尊重黨內初選機制，如未獲
    提名，絕不違紀參選，並願意全力支持本黨提名同志，贏得
    選舉。以上約定(指第1至9條)如有違反，願受黨紀處分；違
    紀參選者，同意所繳保證金不予退還，絕無異議。」(見原
    審卷第108頁)。可知參加提名者所繳交之保證金，於該參加
    者無違紀參選時，上訴人即應予退還。
　㈡至所謂違紀參選，細閱系爭公告，雖無明確之說明，但系爭
    公告第3條第4項第9款第2目既規定：「保證金於『中央選舉
    委員會正式公告候選人名單，經確認無違紀參選者』退還」
    ，顯然是指經確認參加提名者未被中央選舉委會列為候選人
    時退還保證金，則「違紀參選」，當然係指未經上訴人提名
    而脫黨參選，此觀諸之系爭公約第8條特別約定「尊重黨內
    初選機制，如未獲提名，絕不違紀參選」，更足明之。而被
    上訴人未獲上訴人提名，且未脫黨參選，為上訴人所是認，
    並有被上訴人提出之臺北市第五選區立法委員選舉結果在卷
    可佐(見原審卷第135頁)，自無違紀參選情事，依系爭公告
    第3條第4項第9款第2目規定及系爭公約第8條約定，上訴人
    應退還被上訴人所繳之保證金50萬元甚明。
　㈢上訴人雖辯稱被上訴人於108年4月24日、25日均有干擾其台
    北市黨部辦理初選作業之行為，於提名候選人後，又多次於
    媒體上大肆對其批評，表明退黨意思及一定會以無黨籍身分
    參選，復公開表態支持他黨參選，嚴重影響其臺北市第五選
    區立法委員選情，已違背系爭公約第3條、第4條、第6條、
    第8條後段約定、提名辦法第23條第1、3款規定、處分規程
    第16條第1項規定，自屬違紀參選，應沒收保證金云云。查
    ：
　1.系爭公約第3條、第4條、第6條，及第8條後段「並願意全力
    支持本黨提名同志，贏得選舉」之約定，無非黨員應遵從黨
    意之基本義務，參加提名者應尊重黨內初選機制，則是該參
    加者另為之承諾，故特別以保證金保證之，因此參加提名者
    縱有上開違反黨員基本義務之行為，亦屬黨紀處分之範疇，
    非得恣意將違反上開約定，解釋為違紀參選。
　2.又依提名辦法第23條規定：「申請提名登記之黨員，應遵守
    下列規定：不得有損本黨聲譽、破壞本黨團結或惡意攻訐
    同志之情事。…不得以聚眾示威、抗議方式，影響提名作業
    。」、第26條：「凡未獲提名及未經核准而逕自參選之黨員
    ，應以黨紀議處。」（見原審卷第179頁）核其內容，均未
    提及何種情形得沒收黨員所繳保證金之規定。再觀處分規程
    第16條第1項規定：「黨員公開攻訐本黨，致損害黨之聲譽
    或利益者，得處以申誡或停止黨權之處分；其擔任黨職者，
    得併處停止黨職之處分。」（見本院卷第89頁）亦無關於沒
    收保證金之規定。另依處分規程第9條規定：「黨員違反黨
    紀，應視其情節輕重，依下列規定懲處：開除黨籍。撤銷
    黨籍。停止黨權。停止黨職。申誡。」（見本院卷第87
    頁）可知上訴人依處分規程對於黨員違反黨紀之懲處方式，
    並無沒收保證金之項目。則縱被上訴人有前揭上訴人指摘之
    行為，依上開提名辦法、處分規程內容，亦無從認上訴人得
    沒收被上訴人繳交之保證金。
　3.從而，上訴人以被上訴人有上開該當於違反黨紀之行為，抗
    辯被上訴人違紀參選而得沒收保證金云云，並不足採。
六、綜上所述，上訴人所辯俱不足採。被上訴人依系爭公告第3
    條第4項第9款第2目之規定，請求上訴人給付50萬元，及自
    起訴狀繕本送達翌日即109年12月31日（見原審卷第39頁）
    起至清償日止，按週年利率5%計算之利息(即50萬元本息)，
    洵屬正當，應予准許。原審為上訴人敗訴之判決及假執行宣
    告，即無不合。上訴意旨指摘原判決不當，求予廢棄改判，
    為無理由，應予駁回。
七、本件事證已臻明確，兩造其餘之攻擊或防禦方法及所用之證
    據，經本院斟酌後，認為均不足以影響本判決之結果，爰不
    逐一論列，附此敘明。
八、據上論結，本件上訴為無理由，依民事訴訟法第449條第1項
    、第78條，判決如主文。　　
中　　華　　民　　國　　111 　年　　9 　　月　　7 　　日
                 民事第六庭    審判長法　官　許純芳
　　　　　　　　                     法  官  石珉千 
                                     法　官　杜慧玲
以上正本係照原本作成。
本判決不得上訴。
中　　華　　民　　國　　111 　年　　9 　　月　　7 　　日
                                     書記官  陳玉瓊